臺灣板橋地方法院民事裁定　　　　　 100年度消債抗字第40號
抗　告　人　張素理
代　理　人　黃正琪律師
上列抗告人因消費者債務清理事件聲請更生，對於中華民國100
年3月22日本院100年度消債更字第26號裁定提起抗告，本院裁定
如下：
    主  文
抗告駁回。
抗告程序費用由抗告人負擔。
    理  由
一、抗告意旨略以：抗告人民國99年6月因配偶失業毀諾，99年7
    月向友邦申請個別一致性協商沒有通過。當時房貸係向中國
    信託所貸，99年6月已經繳不起房貸及協商亦無法繳，抗告
    人連吃飯的錢都沒有，中國信託亦不願讓抗告人增貸，最後
    才找到土城市農會轉貸，並且多貸一些清償部分銀行。有關
    房貸部分，抗告人配偶工作不穩定，現在還欠勞健保費，本
    來房貸由其負擔，但目前其薪資僅新臺幣（下同）15,000元
    ，扣除日常生活支出已無法負擔，財產及收入狀況說明書內
    資料係聲請更生前2年之支出狀況，原審判決未予釐清，顯
    有誤解。抗告人目前月薪約28,800元（包含加班費），但尚
    被強制執行4,550元，所剩金額根本無法給付欠款，協商正
    常繳納係向同事借款，但此無法長久，原審未予審酌，無異
    剝奪抗告人更生之機會等語。
二、按債務人對於金融機構因消費借貸、自用住宅借款、信用卡
    或現金卡契約而負債務，在聲請更生或清算前，應提出債權
    人清冊，以書面向最大債權金融機構請求協商債務清償方案
    並表明共同協商之意旨，消費者債務清理條例（下稱消債條
    例）第151條第1項定有明文；又債務人聲請更生時，應提出
    財產及收入狀況說明書及其債權人、債務人清冊；第1項財
    產及收入狀況說明書，應表明下列事項，並提出證明文件：
    一財產目錄，並其性質及所在地。二最近5年是否從事營業
    活動及平均每月營業額。三收入及必要支出之數額、原因及
    種類。四依法應受債務人扶養之人，消債條例第43條第1項
    、第6項亦有明文規定；次按債務人依消債條例第43條第6項
    第3款規定所表明之收入數額，係指包括基本薪資、工資、
    佣金、獎金、津貼、年金、保險給付、租金收入、退休金或
    退休計劃收支款、政府補助金、分居或離婚贍養費或其他收
    入款項在內之所有收入數額，消債條例施行細則第21條第4
    項亦規定甚明。再按債務人與金融機構協商成立者，不得聲
    請更生或清算，但因不可歸責於己之事由，致履行顯有重大
    困難者，不在此限；消債條例施行前，債務人依金融主管機
    關協調成立之中華民國銀行公會會員辦理消費金融案件無擔
    保債務協商機制與金融機構成立之協商，準用前項之規定，
    消債條例第151條第5項、第6項亦分別定有明文。前開法律
    規定之「但因不可歸責於己之事由，致履行顯有重大困難者
    ，不在此限」，其立法意旨係基於債務清償方案成立後，應
    由債務人誠實遵守信用履行協商還款條件，惟於例外情形下
    發生情事變更，在清償期間收入或收益不如預期，致該方案
    履行困難甚或履行不能，因不可歸責於己之事由，始能聲請
    更生或清算。此規範意旨在避免債務人任意毀諾已成立之協
    商，濫用更生或清算之裁判上債務清理程序。蓋以債務清償
    方案係經當事人行使程序選擇權所為之債務清理契約，債務
    人應受該成立之協議所拘束。債務人既已與金融機構協商成
    立，如認該協商方案履行有其他不適當情形，自仍應再循協
    商途徑謀求解決。又所謂不可歸責於己之事由，係指出於非
    己身所能控制之自然力或其他人為事由，具有猝然性而不能
    預知，非人力所能參與或所能阻止，而陷於不能履行承諾償
    還自己之債務者而言，例如：債務人於履行清償期間遭逢重
    大意外災害，如車禍、火災、或罹患重大不治之惡疾而喪失
    工作能力；債務人負擔家計生活之職業工作，突然非自願性
    失業，而可預見的、持續性的無法就業謀生；因遭逢不可抗
    力之天然災害，如地震、颱風、水災而因其損害甚鉅致無力
    清償等情事。
三、經查：
  (一)抗告人於消債條例施行前，曾依照中華民國銀行公會會員辦
    理消費金融案件無擔保債務協商機制，與最大債權金融機構
    即友邦國際信用卡股份有限公司【98年9月由遠東國際商業
    銀行股份有限公司（下稱遠東銀行）承受債權】達成協商，
    約定抗告人自95年8月起，以0%年利率，分80期，每月清償
    21,395元至全部清償為止，抗告人97年7月申請變更協商方
    案，協商方案變更為自97年9月起，0%年利率，分100期，每
    月清償11,982元至全部清償為止，然抗告人至99年6月毀諾
    等情，業據前置協商機制協議書、無擔保債務還款計劃及95
    年度銀行公會債務協商機制增補約據等為證（見原審卷第8
    至9頁、第53頁）。則本件抗告人依上開協商機制與最大債
    權金融機構協商成立後，再向本院聲請更生，尚須符合「因
    不可歸責於己之事由致履行顯有重大困難」之要件，方為適
    法。
  (二)抗告人主張其毀諾係因抗告人之配偶沒有工作，致抗告人無
    法繼續繳納該金額而於99年6月毀諾。惟原審曾於100年2 月
    17日間函知抗告人於10日內補正「聲請人表示其毀諾之因係
    因配偶無工作，請聲請人詳細說明配偶無工作之原因，無工
    作之期間為多長，併提出相關證明文件說明其不可歸責於己
    而毀諾原因。」，經抗告人於100年3月7日具狀補件，依抗
    告人補正之附件所示土城區○○路00000-000建號、土城區
    ○○段0000- 0000地號謄本、財政部臺灣省北區國稅局97、
    98年度綜合所得稅各類所得資料清單暨財產歸屬資料清單等
    （見原審卷第69至75頁），均無從得知抗告人之配偶於99年
    間薪資收入之情形，亦無法認抗告人毀諾係因配偶失業造成
    。抗告人既未舉證其自前述協商成立迄今，有何新生具體情
    節致收入減少致履行顯有重大困難，實難認其具備「因不可
    歸責於己之事由致履行顯有重大困難」之要件。
  (三)觀諸抗告人97及98年度綜合所得稅各類所得資料清單，聲請
    人97年平均每月收入平均35,903元、98年每月收入平均34,9
    90元，99年1月至11月月薪分別為29,510元、29,350元、54,
    099元、29,327元、30,277元、31,367元、32,465元、32,98
    1元、33,744元、30,521元、30,864元（見原審卷第13至16
    頁、第63頁），則抗告人99年1至11月平均薪資應為33,137
    元【計算式：29,510+29,350+54,099+29,327+30,277+31,36
    7+32,465+32,981+33,744+30,521+30,864/11=33,137】，則
    抗告人97年至99年1至11月每月平均薪資為34,677元【計算
    式：（35,903+34,990+33,137）/3=34,677】，按行政院主
    計處公佈之99年度新北市每人每月最低生活費用10,792元，
    該最低生活費用已包括食、衣、住、行等費用在內，抗告人
    既已有負債在身，本應較一般人更結約支出，節省開銷。因
    此，應以上開金額作為每月必要支出之金額。依抗告人目前
    每月收入約34,677元，扣除每月最低生活費10,792元及2名
    子女扶養費10,792元（與其配偶各負擔一半），尚有餘額13
    ,093元，顯可按月償還協商金額11,982元之能力，實無履行
    顯有重大困難之情事。況聲請人於毀諾後，於99年7月向遠
    東銀行申請個別一致性協商，然因抗告人已與中國信託及花
    旗銀行完成個別協商，故取消個別協商一致性方案，改向遠
    東銀行申請個別協商，自99年9月起，按83期，利率為1%，
    每月清償6,300元，迄今仍在履行等情，亦有遠東銀行陳報
    狀並檢附協商方案在卷可按（原審卷第45至46頁），足見抗
    告人並無不能清償債務之情形。
  (四)綜上所述，本件尚難認抗告人有何「不可歸責於己之事由致
    履行顯有重大困難」之要件，則依上開說明，原審認定抗告
    人之主張，為無理由，不應准許更生之聲請，並無違誤。抗
    告意旨指摘原裁定不當，求予廢棄另為裁定，為無理由，應
    予駁回。
四、據上論結，本件抗告為無理由，依消費者債務清理條例第11
    條第2項、第15條、民事訴訟法第495條之1第1項、第449 條
    第1項、第95條、第78條，裁定如主文。
中    華    民    國   100    年    5     月    19    日
                  民事第三庭  審判長法  官  陳財旺
                                    法  官  劉以全
                                    法  官  楊千儀
上為正本係照原本作成。
本裁定不得再抗告。
中    華    民    國   100    年    5     月    19    日
                                    書記官  劉鴻傑